臺灣臺北地方法院民事判決　　　　　　　99年度訴字第2600號
原　　　告　陳朝慶
訴訟代理人　李承訓律師
　　　　　　陽文瑜律師
被　　　告　台新國際商業銀行股份有限公司
法定代理人　吳東亮
訴訟代理人　吳建謀
上列當事人間損害賠償事件，本院於民國100年1月20日言詞辯論
終結，判決如下：
    主  文
原告之訴及其假執行之聲請均駁回。
訴訟費用由原告負擔。
    事實及理由
壹、程序部分：
    按訴狀送達後，原告不得將原訴變更或追加，但基礎事實同
    一者，不在此限，民事訴訟法第255條第1項第2款定有明文
    。本件原告原起訴狀記載多項之訴訟標的，嗣變更訴訟標的
    如下列起訴原因事實所載（詳本院卷(二)第31頁），經核原告
    前後聲明請求之基礎事實同一，且訴訟資料得以援用，依法
    應予准許。
貳、實體部分
一、原告起訴主張：其僅為國中畢業，對於結構性金融商品完全
    不瞭解，長期以來均將絕大部分積蓄以定期存款方式存入年
    新竹第十信用合作社南寮分社，為保守型之客戶。民國93年
    間，前揭合作社經被告併購，被告公司之理財專員向其遊說
    將前揭定期存款解約改購買基金及連動債金融商品。96年間
    美國雷曼兄弟公司（下稱雷曼公司）財務惡化，應為被告所
    知悉，惟被告公司理專仍向客戶大力推薦雷曼公司之「10年
    期美金計價收利計息利率連動債券」（下稱系爭連動債）。
    該連動債為高風險之投資產品，詎被告公司理專李健揚竟未
    向其說明該產品之風險性，於97年2月間至其家中拜訪，大
    力推薦該產品之獲利情形，致其將所有積蓄即美金12萬元投
    資於該項產品。迄至97年7月間，其自新聞媒體報導得知美
    國次級房貸之風暴，數度向被告提出贖回之要求，惟被告竟
    未依約辦理致原告之投資血本無歸。為此，爰依民法第544
    、227、224條及信託法第23條之規定；民法第184條第1項、
    第2項、第188條第1項前段，提起本件訴訟。聲明：被告應
    給付原告美金11萬5020元及自民國97年3月1日起至清償日止
    ，按年利率百分之五計算之利息；並願供擔保請准宣告假執
    行。
二、被告則以：原告非首次投資連動債券產品，於97年投資系爭
    連動債券前，自94年間起已有三檔連動債投資經驗，並非無
    經驗之人，被告銀行之理專向原告推薦系爭連動債產品，確
    實已向原告說明產品風險，於推薦系爭債券之過程，自無債
    務不履行之情事。被告銀行依原告之指示，為原告申購系爭
    連動債後，期間確實給付配息，更定期提供對帳單，於信用
    風險發生後亦為委託人積極主張債權更無疏失。至於原告所
    謂未依指示辦理贖回云云，依兩造之間的信託約定，凡客戶
    提出申購與贖回之指示，皆須以信託運用指示書之方式為之
    ，當時原告就贖回一事，僅係仍在考慮之階段，而與理專討
    論後，即未堅持己見，故未曾填具贖回申請單，被告銀行自
    然無法為其辦理贖回，原告主張被告銀行有不完全給付之情
    事，亦不屬實，是被告公司並未違反任何契約義務。至於原
    告對其主張侵權行為損害賠償部分，則因被告銀行受僱人員
    於推薦系爭連動債時，並無違誤或不當，申購系爭連動債後
    ，處理信託事務，亦無故意侵害原告權益或疏於注意之情事
    ，是其該部分主張亦屬無據。況系爭連動債券尚未屆期，發
    行機構雷曼兄弟財務公司清算尚未完成，保證機構雷曼兄弟
    控股公司亦在確認重整計畫之程序階段，原告之實際損害根
    本尚未發生。且先前亦不乏有國內外金融機構經由破產重整
    最終使債權人受到足額受償之前例，且於99年9月12日國內
    更有報導指出，雷曼剩餘資產的價值已回升到五百億美元以
    上(雷曼申請破產保護時資產僅約五十億美金)，手上持有現
    金超過兩百億美金(詳被證二十八)，於此階段，原告之損失
    為何尚無法確定，是其逕提起本訴，顯無依據等語抗辯之。
    聲明：駁回原告之訴及其假執行之聲請；並願供擔保請准宣
    告免為假執行。
三、兩造均不爭執之事實：
    兩造於97年2月5日簽訂台新國際商業銀行受託投資國內外有
    價證券暨信運用指示書，原告投資美金12萬元購買系爭10年
    期之連動債券，嗣並經配息兩次，每次均為美金2640元。
四、得心證之理由：
    原告以被告於遊說其購買系爭連動債產品時，並未說明系爭
    產品之投資風險，致其投資血本無歸，爰以契約及侵權行為
    之法律關係提起本件訴訟等語，為被告所否認，並以前詞抗
    辯之。分別審酌如下：
  (一)民法第544、227、224條及信託法第23條等規定部分：
  1.按受任人因處理委任事務有過失，或因逾越權限之行為所生
    之損害，對於委任人應負賠償之責；因可歸責於債務人之事
    由，致為不完全給付者，債權人得依關於給付遲延或給付不
    能之規定行使其權利。因不完全給付而生前項以外之損害者
    ，債權人並得請求賠償；債務人之代理人或使用人，關於債
    之履行有故意或過失時，債務人應與自己之故意或過失負同
    一責任，民法第544、227及224條前段固有明文。又受託人
    因管理不當致信託財產發生損害或違反信託本旨處分信託財
    產時，委託人、受益人或其他受託人得請求以金錢賠償信託
    財產所受損害或回復原狀，並得請求減免報酬，信託法第23
    條雖有規定。本件原告以被告理專李健揚違反「信託業應負
    義務及相關行為規範」、「銀行辦理財富管理業務應注意事
    項」等相關規定，於被告於辦理投資連動債、連結性商品或
    衍生性金融商品業務時，未盡揭露及說明各種商品之風險義
    務等情，認被告應與李健揚之故意或過失負同一賠償責任云
    云。經查，原告於投資系爭連動債產品前，已投資過其他連
    動債產品一節，為兩造所不爭執，是原告對於投資連動債產
    品之經驗並非全然無知，此非為原告所得空言否認，首應確
    認。而雷曼兄弟公司與次級房貸事件之關係於原告於97年2
    月5日投資系爭連動債產品時，並非全然為市場所清楚，此
    由原告提出之媒體相關報導均為97年3月間之消息可知，是
    原告據以認被告未詳實揭露相關資訊云云，已不足採信。準
    此，系爭連動債產品並未受市場機制限制投資且雷曼兄弟公
    司與次級房貸之連鎖效應既未為市場之知悉，自難認被告銀
    行理專李健揚於向原告推薦系爭連動債產品時，有何違反相
    關義務之情事。再者，李健揚於推介系爭投資商品時，復依
    照規定將產品條件說明書上所寫的風險種類告知原告，並參
    以系爭連動債之「十二年期美金計價『雙率計息』利率連動
    債券12Y NC3m Callable Range Note產品發行條件中文說明
    書」（下稱產品發行條件中文說明書，詳本院卷(一)第86頁以
    下）所載，該中文說明書於每頁下方均載有「特定金錢信託
    投資國外有價證券具有風險，此一風險可能使本金發生虧損
    ，委託人（投資人）需自負盈虧。國外有價證券非本行存款
    ，本行（受託銀行）不保證投資本金無損亦不保證最低收益
    率」；「本產品風險等級為：3，適合本行客戶風險承受度
    3-6之投資人投資」，及列出主要風險包括最低收益風險、
    提前贖回風險、利率風險、流動性風險、信用風險、匯兌風
    險、事件風險、國家風險、交割風險、通貨膨脹風險、稅賦
    風險、受連動標的的影響之風險、發行機構行使提前買回債
    券權利風險、再投資風險等項及各該風險內容之詳細說明；
    且記載委託人須承擔本債券保證機構美國雷曼兄弟公司之信
    用風險；而『信用風險』之評估，端視委託人對於債券保證
    機構信用評等價值之評估；即到期保障100％本金係由保證
    機構所承諾，而非受託銀行之承諾或保證。風險由委託人逕
    行承擔，受託人無代為追償之義務…」等語，「事件風險」
    項下記載：「遇發行或保證機構發生重大事件，有可能導致
    債券評等下降…」等語，其字句明顯，文義清晰易懂，足見
    被告已清楚揭示該項投資可能虧損本金，亦可能因發行或保
    證機構產生信用風險而發生虧損。李健揚既已依照規定將產
    品條件說明書上所載風險種類告訴原告，輔以說明書之記載
    ，原告應能清楚理解本項投資並非全無虧損風險。況原告有
    投資類此金融商品之經驗，已如前述，則原告知悉所投資標
    的係美國雷曼兄弟公司所發行，且被告已就投資標的商品可
    能之風險（包括發行機構信用產生問題或發生重大事件等）
    均已告知原告，即難認被告理專有何違反前揭相關法令規定
    之情事。至於原告所述雷曼兄弟公司因次級房貸事件而受重
    大衝擊等情，縱使屬實，惟風險評估，乃依據客觀情狀而為
    主觀判斷，被告縱使備有金融市場研究分析人員，惟原告並
    未舉證證明當時依被告內部研究分析及評估之結果，雷曼兄
    弟公司已經瀕臨破產或倒閉，或被告當時已認定雷曼兄弟公
    司不適合投資而仍予推介，況雷曼公司於97年3月19日尚經
    國內經濟日報報導為安全的公司，有該報相關報導附卷可稽
    （詳本院卷(一)第93頁以下），是原告遽以認定被告理專向其
    推介系爭連動債產品有違相關規定云云，洵無足採。準此，
    被告理專既於簽約時有提供前揭書面資料並為解說，為原告
    所不否認（詳本院卷(二)第37頁）、另對投資客戶即原告為投
    資屬性評估（詳本院卷第(一)第90頁），是其仍遽以主張被告
    銀行理專李健揚違反「信託業應負義務及相關行為規範」、
    「銀行辦理財富管理業務應注意事項」等相關規定，未盡揭
    露及說明各種商品之風險義務等情，認被告應與李健揚之故
    意或過失負同一賠償責任云云，不足採信。至於原告以其多
    次告知李健揚欲贖回系爭產品，惟為其所置之不理云云，固
    據提出錄音譯文為證，然查，縱原告主張之此部分事實為真
    實，然依約原告如欲贖回系爭產品，本應填具贖回申請單，
    不得僅以口頭告知，惟原告並未依約填具該申請單，被告自
    無依約為其贖回之義務，亦難認此時被告有何違法委任義務
    之情事，是原告此部分主張亦非有據。
  2.原告對於被告台新銀行有何違反善良管理人注意義務或者管
    理不當或者違反信託本旨之情事，均未能舉證以實其說，是
    原告以上開法文之規定為請求權基礎，主張被告台新銀行應
    負賠償責任，亦難謂有據。
  (二)民法第184條第1項、第2項、第188條第1項前段等規定部分
    ：
  1. 原告雖主張被告公司理專李健揚於銷售系爭連動債予原告
     時，並未詳實說明條款內容及可能風險，且強調系爭連動
     債之獲利情形，顯已違反相關規範，應按照民法第184條之
     規定，對原告負損害賠償責任，被告公司則應就該理專之
     賠償責任，依民法第188條之規定，負雇用人之連帶清償之
     責云云。按受僱人因執行職務，不法侵害他人之權利者，
     由僱用人與行為人連帶負損害賠償責任，民法第188條第1
     項前段固有明文規定。然查，台新國際商業銀行組合式商
     品暨連動債產品條件揭露檢查表中之最低收益風險欄畫線
     清楚記載「....本債券價格將依市價計算，保證機構並不
     保證返還100%本金」、其他主要風險則記載「提前贖回風
     險、市場利率風險、流動性風險、信用風險、匯兌風險、
     事件風險、交割風險、發行機構行使提前買回權利風險、
     再投資風險、通貨膨脹風險、產品條件變更風險、賦稅風
     險、受連動債標的影響之風險、未發行風險」等語（本院
     卷
     (一)第84頁）；系爭連動債之「產品發行條件中文說明書」
     已為下列記載即「債券發行機構：美國雷曼兄弟財務公司
     」、「債券保證機構：美國雷曼兄弟公司」、「特定金錢
     信託投資國外有價證券具有風險，此一風險可能使本金發
     生虧損，委託人（投資人）須自負盈虧。國外有價證券非
     本行存款，本行（受託銀行）不保證投資本金無損亦不保
     證最低收益率」、「本產品僅提供予自認得獨立判斷或者
     另尋求顧問（本行除外）意見之投資人，委託人（兼受益
     人）已充分閱讀本產品說明書及本產品主要風險，願簽名
     並確認同意接受本產品的相關交易條件（含費用、收益及
     損失計算方式等）及投資風險，委託人對本產品的相關交
     易條件及投資風險是否有意見？無」、「本行已派專員解
     說產品內容及主要風險，副本（影本）已由本行理財專員
     當面轉交無誤」等語（本院卷(一)第86頁以下），原告已於
     上開說明書及檢查表上簽名，此為原告所不爭執。
   2.是以上開文件既然已經為前述風險之記載，並且表明系爭
     連動債之發行機構與保證機構，而原告已經於上開文件簽
     名並用印以為確認其文義與內容，則原告主張被告李健揚
     並未告知系爭連動債之風險云云，均非可採。難認李健揚
     有何為故意或過失或違反保護他人之侵權行為，是原告據
     以主張被告台新銀行應依據民法第188條第1項前段就李健
     揚之上開行為負連帶賠償責任，即非有據。
五、綜上所述，原告依前揭訴訟標的，請求被告給付其美金11萬
    5020元及自97年3月1日起至清償日止，按年利率百分之五計
    算之利息，為無理由，應予駁回。原告之訴既經駁回，其假
    執行之聲請，亦失所附麗，應併予駁回。
六、本件判決基礎已臻明確，兩造其餘攻擊防禦方法及舉證，於
    判決結果無影響，毋庸一一論列，附此敘明。
七、據上論結，原告之訴無理由，依民事訴訟法第78條之規定，
    判決如主文。
中    華    民    國   100    年    2     月    17    日
                  民事第五庭  法  官  洪純莉
以上正本係照原本作成。
如對本判決上訴，須於判決送達後20日內向本院提出上訴狀。如
委任律師提起上訴者，應一併繳納上訴審裁判費。
中    華    民    國   100    年    2     月    17    日
                              書記官  邱美嫆